【裁判字號】    89,訴,2420
【裁判日期】    891013
【裁判案由】    所有權移轉登記
【裁判全文】
臺灣臺中地方法院民事判決  八十九年度訴字第二四二○號
    原      告    甲○○
    訴訟代理人    林益堂律師
    被      告    乙○○      .
    訴訟代理人    洪塗生律師
    複  代理人    鄭先杏律師
右當事人間請求所有權移轉登記事件，本院判決如左：
    主      文
被告應將坐落台中縣新社鄉○○○段二六六之二地號土地地目田面積三五四九平方公
尺所有權應有部分二分之一移轉登記與原告。
訴訟費用由被告負擔。
    事      實
甲、原告方面：
一、聲明：如主文所示。
二、陳述：
    原告與被告為兄弟關係，坐落台中縣新社鄉○○○段二六六之二地號土地（下稱
    系爭土地）係兩造之父親劉福所有，兩造於民國（下同）四十九年三月十二日即
    訂立鬮書，協議系爭土地分由兩造各取得二分之一。六十二年九月二日農業發展
    條例公布，禁止農地分割及移轉共有，系爭土地地目為田係屬農地，礙於前揭法
    律之限制，因此無法將系爭土地依照鬮書之約定辦理土地之分割及移轉共有。於
    七十五年時劉福委託代書張永霖先將系爭土地信託登記在被告一人名下，並且辦
    理預告登記限制被告處分，以保障原告之權利，實際上，自四十九年迄今，系爭
    土地亦為兩造各自耕種二分之一之面積。被告竟否認原告就系爭土地有二分之一
    所有權，嗣於八十九年一月二十六日農業發展條例修正公布，業已廢止農地不得
    分割及移轉之限制，信託登記之原因已經消滅，原告本於信託登記之法律關係，
    自得請求被告履行被告與原告所訂立之契約，即將系爭土地所有權應有部分二分
    之一移轉登記為原告所有。
三、證據：提出鬮書影本乙份、土地登記謄本一份、土地登記聲請書影本乙紙、預告
    登記同意書影本乙紙、台灣省台中農田水利徵收單影本乙紙為證，並聲請傳訊証
    人張永霖、黃石金。
乙、被告方面：
一、聲明：請求判決駁回原告之訴。
二、陳述：
（一）否認鬮書之真正。
（二）原告本於鬮書請求移轉登記，該鬮書為兩造於四十九年三月十二日所書立，已
      罹於時效，其移轉登記之請求權應已消滅。
（三）該鬮書之性質應屬劉福生前所立之贈與契約，立契約之義務人為劉福，原告應
      向立鬮書人劉福請求移轉系爭土地而非以被告為請求權之相對人。
（四）縱認該鬮書之真意在於兩造共同贈系爭土地，因礙於法律規定而無法登記，然
      而當事人間之約定違反當時土地法第三十條「私有農地所有權之移轉，其承受
      人以能自耕者為限，並不得移轉為共有。」之強行規定，是以不能之給付為契
      約之標的，依民法第二百四十六條第一項規定其契約為無效。
三、証據：提出土地登記簿聲請書影本乙份。
    理      由
一、本件原告八十九年七月廿五日起訴時聲明係依買賣關係請求被告應將坐落台中縣
    新社鄉○○○段二六六之二地號土地所有權全部移轉登記與原告，後於八十九年
    九月一日言詞辯論期日聲明改依信託登記關係請求被告應將坐落台中縣新社鄉○
    ○○段二六六之二地號土地所有權應有部分二分之一移轉登記與原告，係屬訴之
    變更，但本院認不甚礙被告之防禦及訴訟之終結，依民事訴訟法第二百五十五條
    第一項第七款，無須被告同意即得為之，合先敘明。
二、本件原告起訴主張兩造為兄弟關係，緣系爭土地係原告與被告在父親劉福生前四
    十九年三月十二日即立有鬮書約定系爭土地應由兩造各分得二分之一，惟農業發
    展條例於六十二年九月二日公布，禁止農地分割及移轉共有，系爭土地地目為田
    係屬農地，礙於前揭法律之限制，劉福於七十五年時委託代書張永霖先將系爭土
    地信託登記在被告一人名下，並且辦理預告登記限制被告處分，以保障原告之權
    利，嗣於八十九年一月二十六日農業發展條例修正公布，業已廢止農地不得分割
    及移轉之限制，信託登記之原因已消滅，原告本於信託關係訴請判決如聲明。被
    告則以否認鬮書之真正，原告請求移轉登記已罹於時效，原告應向立鬮書人劉福
    請求移轉系爭土地而非以被告為請求權之相對人，該鬮書違反當時土地法第三十
    條之強行規定是以不能之給付為契約之標的，依民法第二百四十六條第一項規定
    其契約為無效等語，資為抗辯。
三、原告主張上開事實業據提出鬮書影本乙份、土地登記謄本一份、土地登記聲請書
    影本乙紙、預告登記同意書影本乙紙、台灣省台中農田水利徵收單影本乙紙為證
    ，其中鬮書業經証人即兩造之姐夫亦即鬮書上之見証人黃石金到庭証稱鬮書之真
    正。又觀之鬮書上之記載第三點長子乙○○分得部分第五項及第四點次子甲○○
    分得部分第六項即明載「新社字貳陸陸之貳番水田零點參陸伍玖甲取得貳分之壹
    」等語，且該鬮書之立鬮書人分別為兩造及兄弟劉明風，是該鬮書之性質應為繼
    承人間就分割遺產之協議，被告自為該契約書之當事人。另証人張永霖到庭結証
    ：「劉福託我以買賣方式移轉登記給乙○○，登記好了，要再預告登記給甲○○
    ，是要限制乙○○之處分權，當時不瞭解為何這樣作，到後來劉福才告知這塊地
    是要分給二人，但是礙於農業發展條例不能分割，才用這種方式，後來甲○○拿
    鬮書給我看，劉福交代我辦時，兩造都有在場。」等語（八十九年九月廿九日言
    詞辯論筆錄），依証人張永霖之証言足推原告主張系爭土地信託登記在被告名下
    乙事應為真實。
四、按信託契約成立後，得終止而不終止，並非其信託關係當然消滅，上訴人必得信
    託關係消滅後，始得請求返還信託財產，故信託財產之返還請求權消滅時效，應
    自信託關係消滅時起算（最高法院六十七年台上五０七號判例可資參照）。是本
    件原告之移轉登記請求權消滅時效應自信託關係消滅時起算，而非以信託登記關
    係成立時起算。再者該鬮書之內容僅為兩造及其兄弟就遺產之分割所為之協議，
    並無約定辦理分割登記或移轉登記為共有，是該協議內容與當時土地法第三十條
    之規定並無違背，是被告抗辯原告之請求權已罹於時效及該協議內容違反強制規
    定無效等語，並無理由。
五、綜上所述，原告主張兩造間有信託關係，現今信託關係已經消滅，自得終止信託
    關係，依鬮書之約定請求被告將系爭土地應有部分二分之一移轉登記予原告。從
    而，原告請求被告應將坐落台中縣新社鄉○○○段二六六之二地號土地地目田面
    積三五四九平方公尺所有權應有部分二分之一移轉登記與原告，為有理由，應予
    准許。
六、據上論結，本件原告之訴為有理由，依民事訴訟法第七十八條，判決如主文。
中      華      民      國    八十九    年      十      月      十三    日
                                  臺灣臺中地方法院民事第一庭
                                      法  官   廖穗蓁
右為正本係照原本作成
如不服本判決，應於判決送達後二十日內，向本院提出上訴狀。
中      華      民      國    八十九    年      十      月      十三    日
~B法院書記官


司法院資訊處製作；財團法人民間司法改革基金會備份。
